---
title: "Análisis de encuestas de hogares con R"
subtitle: "Módulo 0: Seleccionado la muestra"
author: "Andrés Gutiérrez, Ph.D."
date: "CEPAL - Unidad de Estadísticas Sociales"
output:
  beamer_presentation:
    colortheme: dove
    fonttheme: default
    incremental: yes
    theme: Berkeley
    toc: yes
    slide_level: 2
    #highlight: pygments
  ioslides_presentation:
    incremental: yes
    widescreen: yes
    toc: yes
  slidy_presentation:
    incremental: yes
Email: andres.gutierrez@cepal.org
lang: en
header-includes:
- \usepackage{graphicx}
- \usepackage{verbatim}
---

```{r setup, include=FALSE}
library(knitr)
library(printr)
library(ggplot2)
library(TeachingSampling)
library(dplyr)

options("scipen"=100, "digits"=2)

#knitr::opts_chunk$set(eval = FALSE)
knitr::opts_chunk$set(echo = TRUE, warning = FALSE, message = FALSE)
ggplot2::theme_set(theme_bw())
```

## Motivación

> Desde que se popularizaron las encuestas de hogares en 1940, se ha hecho evidente algunas tendencias que están ligadas a los avances tecnológicos en las agencias estadísticas y en la sociedad y se han acelerado con la introducción del computador.

Gambino & Silva (2009)

## Bibliografía y referencias

- Kish, L. (1965) *Survey Sampling*. John Wiley and Sons. 
- Cochran, W. G. (1977) *Sampling Techniques*. John Wiley and Sons. 
- Särndal, et. al. (2003) *Model-assisted Survey Sampling*. Springer.
- Gutiérrez, H. A. (2016)  *Estrategias de muestreo: diseño de encuestas y estimación de parámetros*. Ediciones de la U.
- Gutiérrez, H. A. (2017)  `TeachingSampling`. *R package*.


# Muestreo aleatorio simple en dos etapas estratificado

## Muestreo en dos etapas estratificado

- La teoría discutida en las secciones anteriores es aplicable cuando las unidades primarias de muestreo  son seleccionadas dentro de un estrato. 
- No hay nuevos principios de estimación o diseño involucrado en el desarrollo de esta estrategia de muestreo.

## Muestreo en dos etapas estratificado

- Se supone que el muestreo en cada estrato respeta el principio de la independencia. 
- Las estimaciones del total, así como el cálculo y estimación de la varianza son simplemente resultado de añadir o sumar para cada estrato la respectiva cantidad.

## Muestreo en dos etapas estratificado

- Dentro de cada estrato $U_h$ $h=1,\ldots, H$ existen $N_{Ih}$ unidades primarias de muestreo, de las cuales se selecciona una muestra $s_{Ih}$ de $n_{Ih}$ unidades mediante un diseño de muestreo aleatorio simple. 
- Suponga, además que el sub-muestreo dentro de cada unidad primaria seleccionada es también aleatorio simple. 
- Para cada unidad primaria de muestreo seleccionada $i\in s_{Ih}$ de tamaño $N_i$ se selecciona una muestra $s_i$ de elementos de tamaño $n_i$.

## Muestreo en dos etapas estratificado

Para utilizar los prinicpios de estimación del último conglomerado en este diseño particular se definen las siguientes cantidades:

1. $d_{I_i} = \dfrac{N_{Ih}}{n_{Ih}}$, que es el factor de expansión de la $i$-ésima UPM en el estrato $h$.
2. $d_{k|i} = \dfrac{N_{i}}{n_{i}}$, que es el factor de expansión del $k$-ésimo hogar para la $i$-ésima UPM.
3. $d_k = d_{I_i} \times d_{k|i} = \dfrac{N_{Ih}}{n_{Ih}} \times \dfrac{N_{i}}{n_{i}}$, que es el factor de expansión final del $k$-ésimo elemento para toda la población $U$.

## Práctica en `R`
```{r}
data('BigCity')

 FrameI <- BigCity %>% group_by(PSU) %>%
 summarise(Stratum = unique(Stratum),
           Persons = n(),
           Income = sum(Income),
           Expenditure = sum(Expenditure))
             
attach(FrameI)
```

## Práctica en `R`

```{r, eval=FALSE}
head(FrameI, 10)
```
\tiny
```{r, echo=FALSE}
head(FrameI, 10)
```

## Práctica en `R`
```{r}
sizes = FrameI %>% group_by(Stratum) %>%
        summarise(NIh = n(),
        nIh = 2,
        dI = NIh/nIh)
        
NIh <- sizes$NIh
nIh <- sizes$nIh
```

## Práctica en `R`

\scriptsize
```{r}
head(sizes, 10)
```

## Práctica en `R`

\footnotesize
```{r}
samI <- S.STSI(Stratum, NIh, nIh)
UI <- levels(as.factor(FrameI$PSU))
sampleI <- UI[samI]

FrameII <- left_join(sizes, 
            BigCity[which(BigCity$PSU %in% sampleI), ])
attach(FrameII)
```

## Práctica en `R`

\scriptsize
```{r}
head(FrameII, 10) %>% select(Stratum:Zone)
```

## Práctica en `R`
```{r}
HHdb <- FrameII %>% 
        group_by(PSU) %>%
        summarise(Ni = length(unique(HHID)))
        
Ni <- as.numeric(HHdb$Ni)
ni <- ceiling(Ni * 0.1)
sum(ni)
```

## Práctica en `R`

\footnotesize
```{r}
sam = S.SI(Ni[1], ni[1])

clusterII = FrameII[which(FrameII$PSU == sampleI[1]),]

sam.HH <- data.frame(HHID = unique(clusterII$HHID)[sam])

clusterHH <- left_join(sam.HH, clusterII, by = "HHID")

clusterHH$dki <- Ni[1] / ni[1]

clusterHH$dk <- clusterHH$dI * clusterHH$dki

sam_data = clusterHH
```

## Práctica en `R`

\scriptsize
```{r}
head(sam_data, 10) %>% select(Stratum:Zone)
```

## Práctica en `R`

\footnotesize
```{r}
for (i in 2:length(Ni)) {
  sam = S.SI(Ni[i], ni[i])
  
  clusterII = FrameII[which(FrameII$PSU == sampleI[i]),]
  
  sam.HH <- data.frame(HHID = unique(clusterII$HHID)[sam])
  
  clusterHH <- left_join(sam.HH, clusterII, by = "HHID")
  
  clusterHH$dki <- Ni[i] / ni[i]
  
  clusterHH$dk <- clusterHH$dI * clusterHH$dki
  
  data1 = clusterHH
  
  sam_data = rbind(sam_data, data1)
}
encuesta <- sam_data
```

## Práctica en `R`
```{r}
dim(encuesta)
sum(encuesta$dk)
nrow(BigCity)
attach(encuesta)

```

## Práctica en `R`
Definir diseño muestral con la librería `srvyr`
```{r}
library(srvyr)

diseno <- encuesta %>%
  as_survey_design(
    strata = Stratum,
    ids = PSU,
    weights = dk,
    nest = T
  )

sum(weights(diseno))
```


## Práctica en `R`
Calibrando los pesos muestrales, para ello empleamos la función `calibrate` de la librería `survey`
\scriptsize
```{r}
library(survey)
totales <- colSums(
  model.matrix(~ -1 + Zone:Sex, BigCity)) # Obtener totales Pob. 
diseno_cal <- calibrate(
  diseno, ~-1 + Zone:Sex, totales, calfun = "linear")  

sum(weights(diseno))
sum(weights(diseno_cal))
nrow(BigCity)
encuesta$wk <- weights(diseno_cal)
```


## Práctica en `R`
\scriptsize
```{r, fig.align='center',  out.width="90%"}
par(mfrow = c(1,2))
hist(encuesta$dk)
hist(encuesta$wk)
```

## Práctica en `R`

```{r}
plot(encuesta$dk,encuesta$wk)
```


## Práctica en `R`

```{r}
boxplot(encuesta$wk ~ encuesta$Stratum)
```

## Práctica en `R`
\scriptsize
```{r, eval=FALSE}
Region <- as.numeric(
  gsub(pattern = "\\D",
      replacement =  "", x = encuesta$Stratum))
encuesta$Region <- 
  cut(Region, breaks = 5,
      labels = c("Norte","Sur","Centro","Occidente","Oriente"))
encuesta %<>% mutate(
  CatAge = case_when(
    Age <= 5 ~ "0-5",
    Age <= 15 ~ "6-15",
    Age <= 30 ~ "16-30",
    Age <= 45 ~ "31-45",
    Age <= 60 ~ "46-60",
    TRUE ~ "Más de 60"
  ),
  CatAge = factor(
    CatAge,
    levels = c("0-5", "6-15", "16-30", "31-45",
               "46-60", "Más de 60"),
    ordered = TRUE
  )
)
saveRDS(object = encuesta, file = "../Data/encuesta.rds")
```

## ¡Gracias!

::: yellow
*Email*: [andres.gutierrez\@cepal.org](mailto:andres.gutierrez@cepal.org){.email}
:::

